【裁判字號】    91,簡,59
【裁判日期】    920206
【裁判案由】    空氣污染防制法
【裁判全文】
臺北高等行政法院判決                                九十一年度簡字第五九號
    原      告  昶發營造工程有限公司
    代  表  人  甲○○董事）.
    被      告  基隆市政府
    代  表  人  乙○○市長）.
右當事人間因空氣污染防制法事件，原告不服行政院環境保護署中華民國九十年十月
五日環署訴字第○○四二三○五號訴願決定，提起行政訴訟。本院判決如左：
    主  文
原告之訴駁回。
訴訟費用由原告負擔。
    事  實
緣原告承攬基隆市東西向快速公路萬瑞線第十標工程，經被告所屬環境保護局於民國
（下同）九十年三月六日十五時九分派員稽查，發現該工程工地出入口及基隆市○○
○路、自強路口之運輸道路（下稱系爭地點），無適當空氣污染防制措施（未有效灑
水或清掃），致車輛往來引起塵土飛揚，造成空氣污染，原經被告以該工程告示牌上
之承包廠商即訴外人長鴻營造股份有限公司（下稱長鴻公司）為處罰對象，裁處新台
幣（下同）十萬元罰鍰。訴外人長鴻公司不服，提起訴願，並提供土方工程委託合約
書，證明該工程土方處理及污染防制責任係由原告承作負責，被告乃自行撤銷對長鴻
公司之處分，改以實際污染行為人即原告為處罰對象，認定原告違反行為時空氣污染
防制法第二十九條第一項第二款規定，依同法第五十四條第一項規定，以九十年五月
九日基府環空處字第八三四號處分書裁處十萬元罰鍰。原告不服，提起訴願，遭決定
駁回，遂向本院提起行政訴訟。茲摘敘兩造訴辯意旨如次：
甲、原告起訴意旨略謂：
一、原告為維護環境清潔，出入該區域之施工車輛皆要求須清洗乾淨始能離場。原告
    深知出入該區域之施工車輛若未為防制措施，將造成空氣污染，危害一般老百姓
    之身體健康，故於現場配置高壓沖洗設備、蓄水池、導流溝及沉澱池等設備，以
    免環境污染。
二、按行政官署對於人民有所處罰，須確實證明其違法之事實，倘不能確實證明違法
    事實之存在，其處罰即不能認為合法，行政法院（現改制為最高行政法院）三十
    九年判字第二號判例可資參照。被告所告發之系爭地點並非原告負責之範圍，該
    區域發生之污染，原有同位置之貨櫃停放場及其他無法管制通過工區往他人土地
    之車輛，被告所舉照片中之圍籬純係為施工安全而設，該區域實屬公共空間，原
    告根本無權管制出入公共區域之車輛而要求其清洗乾淨，何須負公共區域所造成
    污染之責任。另被告所舉照片中之污染揚塵，並非原告工程車輛出入所致，足證
    被告無法證明其告發之空氣污染情事係原告所為或管理不當，依上開判例意旨，
    被告所為處分顯屬違法不當，致損害原告權益。
三、依空氣污染防制法第二十九條第一項第二款及第五十四條規定，有無適當防制措
    施（未有效灑水或清掃），致污染路面使過往車輛引起塵土飛揚，造成污染空氣
    ，核屬事實認定問題，主管機關應依職權調查證據，斟酌調查事實及證據之結果
    ，依論理及經驗法則判斷事實之真偽。原告有無負擔公共空間所造成污染之義務
    ？原處分所指系爭地點是否為實際地點？舉發照片中之污染揚塵是否為原告之工
    程車輛所致？均攸關違法事實之認定，被告未詳加調查，逕以非公共空間管理機
    關之原告為處罰對象，認事用法顯有違誤。訴願決定對原告所述，未說明毋庸採
    信之理由，率爾作成駁回之決定，顯有未闡釋法令依據及理由之嫌。
四、請撤銷訴願決定及原處分，訴訟費用由被告負擔。
乙、被告答辯意旨略謂：
一、原告稱為維護環境清潔，該工程工地出入口現場配置有高壓沖洗設備，對該工程
    施工車輛均要求清洗乾淨後始能離場，以免污染環境云云。惟原告訴願程序所附
    無日期之照片應係事後補拍，無法作為被告告發當時無污染之證明。
二、原告稱被告所舉照片中之污染地點為公共區域，其無負擔公共空間遭污染之清潔
    義務，該照片中揚塵污染之車輛亦非原告之工程車輛，無法證明原告有違法事實
    云云。惟由被告所舉照片，可知該公共區○○路面污染有明顯車痕，顯示係由該
    工地出入車輛所帶出之泥砂所致，該公共區域之所以會有泥砂污染，係因該工地
    無適當防制措施，對出入該工地之車輛未作好清洗工作而將泥砂帶出工區外。且
    原告未對該工地所帶出泥砂造成污染之公共區域，負其清潔責任，致該工地出入
    口之公共道路滿佈塵土，使車輛往來引起塵土飛揚。是原告稱無須對公共區域之
    污染負清潔義務，顯對工程承包商所應負之責任義務及環境保護法規之認知不足
    ，蓋「空氣污染行為管制執行準則」第七條規定：「主管機關執行空氣污染防制
    法第二十九條第一項第二款行為管制時，除確認污染源有引起塵土飛揚或污染空
    氣行為外，並應確認其符合下列情形之一：一、施工區○○○道路、運輸道路或
    工地出入口未有效灑水或清掃。．．」，原告未善盡營建工程污染防制責任，造
    成揚塵污染，違反空氣污染防制法之事實明確，被告依法處分並無不當，請駁回
    原告之訴。
    理  由
一、按「在各級防制區內，不得有下列行為︰．．二、營造建築物、舖設道路、運送
    工程材料、廢棄物或其他工事而無適當防制措施，致引起塵土飛揚或污染空氣。
    」、「違反第二十九條第一項各款情形之一者，處新台幣五千元以上十萬元以下
    罰鍰；其違反者為工商廠、場，處新台幣十萬元以上一百萬元以下罰鍰。」分別
    為行為時空氣污染防制法第二十九條第一項第二款及第五十四條第一項所規定。
二、本件原告承攬基隆市東西向快速公路萬瑞線第十標工程，經被告所屬環境保護局
    於九十年三月六日十五時九分派員稽查，發現該工程工地出入口及基隆市○○○
    路、自強路口之運輸道路，無適當空氣污染防制措施（未有效灑水或清掃），致
    車輛往來引起塵土飛揚，造成空氣污染，有基隆市營建工程污染稽查紀錄表、照
    片四幀、工程合約及合約附則影本附原處分卷可稽，自堪信為真實。
三、原告主張其於工地現場配置高壓沖洗設備、蓄水池、導流溝及沉澱池等設備，且
    要求施工車輛須清洗乾淨始能離場，而本件告發地點原有同位置之貨櫃停放場及
    其他無法管制通過工區往他人土地之車輛，被告所舉照片中之圍籬，純為施工安
    全而設，屬公共空間，故原告無須負公共區域所造成污染之責任，另照片中之污
    染揚塵，非原告工程車輛出入所致，被告無法證明其告發之空氣污染情事係原告
    所為或管理不當，逕以非公共空間管理機關之原告為處罰對象，認事用法顯有違
    誤（詳如事實欄所載）云云。惟查：
１、營造建築物、舖設道路、運送工程材料、廢棄物或其他工事之環境衛生，應由營
    造廠商善盡維護管理之責任。因此，營造廠商必須於施工區○○○道路、運輸道
    路或工地出入口有效灑水或清掃，或於施工區周界設置有效防止粒狀物質飛散之
    設施，或於施工道路或工材運輸路線舖設有效防止粒狀物質飛散之舖面，或於營
    建工地等易致車身或機具挾帶廢土之場所出入口設置專用清洗設施，確實清洗車
    輪上之殘留泥沙，或為其他適當之防制措施，以防止引起塵土飛揚或污染空氣，
    否則，環保主管機關自得依法裁處罰鍰。
２、基隆市東西向快速公路萬瑞線第十標工程係原告所承攬，此有原告與長鴻公司間
    工程合約及合約附則影本在卷為憑，因此，上開工程之施工範圍（含施工區、周
    界、施工道路、運輸道路、工地出入口）於原告完工報驗前，均屬原告應負適當
    防制措施，以防引起塵土飛揚或污染空氣之營建工程維護環境清潔責任區域。本
    件被告稽查發現造成空氣污染之地點—東西向快速公路萬瑞線第十標工程之工地
    出入口及運輸道路（基隆市○○○路、自強路口），係位於系爭工程施工範圍內
    ，對此原告並不否認，則原告依法自應負其工地環境維護管理之責。原告雖辯稱
    告發地點原有同位置之貨櫃停放場及其他無法管制通過工區往他人土地之車輛，
    照片中之圍籬純為施工安全而設，屬公共空間，且照片中之污染揚塵，非其工程
    車輛出入所致，故其無須負公共區域所造成污染之責任云云。惟觀乎被告於稽查
    當時所拍攝之照片四紙，可明顯看出原告所承攬系爭工程工區範圍之出入口除有
    砂石污染地面外，其路面並明顯有車輛出入工區帶出泥砂污染之明顯車痕，而且
    過往車輛經過後，確實有塵土揚起之情形，然原告於該工區卻無有效灑水、清掃
    等防制措施，致車輛經過引起揚塵，嚴重污染空氣，則被告以原告為實際違規行
    為人，即非無據。況造成污染者若不只一人，僅生是否再行處罰他人之問題，原
    告尚不得藉此脫免其所應負工地環境維護管理之責任。
３、原告於訴願時雖提出清洗工地及車輛之照片，惟上開照片並無拍攝日期，不足以
    證明稽查當時無塵土飛揚造成污染空氣之情事。況原告於施工期間縱有派員每日
    灑水或清掃，惟由稽查當時所攝照片顯示工區出入口及附近道路路面仍散落砂石
    ，致過往車輛引起塵土飛揚，造成空氣污染，顯見原告之防制措施仍有所不足，
    被告據以處分，於法即無不合。
四、綜上，本件原告違規事實明確。被告據以裁處原告十萬元罰鍰，徵諸首揭規定，
    洵屬有據，訴願決定予以維持，亦無不合。原告猶執前詞，聲明撤銷，為無理由
    ，應予駁回。又本件適用簡易訴訟程序，爰不經言詞辯論逕為判決，併予敘明。
據上論結，本件原告之訴為無理由，爰依行政訴訟法第二百三十三條第一項、第二百
三十六條、第九十八條第三項前段，判決如主文。
中    華    民    國      九十二      年      二      月       六       日
                           臺 北 高 等 行 政 法 院   第 六 庭
                                                   法  官  曹瑞卿
右為正本係照原本作成。
本件以訴訟事件所涉及之法律見解具有原則性者為限，始得於本判決送達後二十日內
向本院提出上訴狀並表明上訴理由，如已於本判決宣示後送達前提起上訴者，應於判
決送達後二十日內補具上訴理由（均按他造人數附繕本），且經最高行政法院許可後
方得上訴。
中    華    民    國      九十二      年      二      月       六       日
                                                   書記官  方偉皓


司法院資訊處製作；財團法人民間司法改革基金會備份。
